---
title: "Gráficos - Arthur"
format: 
  html:
    theme: darkly
editor: visual
---

```{r}
#| label: load-packages
#| include: false

library(tidyverse)
library(palmerpenguins)
```

## Atividade Avaliativa I

Apresentação da primeira atividade avaliativa da matéria de laboratório de dados, quinto semestre de ciências econômicas da instituição FURB, 2025.

## Gráfico de Dispersão

No gráfico abaixo podemos identificar a relação entre importações e exportações de algumas das principais economias do mundo em 2023. A dispersão revela que países como os Estados Unidos e a China se destacam com os maiores volumes de importações e exportações, ambos superando 3000 bilhões de dólares em cada categoria, o que reflete suas posições como potências econômicas globais. A Alemanha também apresenta valores elevados, com exportações e importações próximas de 2000 bilhões de dólares, evidenciando sua forte presença no comércio internacional.

Por outro lado, o Brasil, a Índia, o Japão, a Itália e a França possuem volumes menores, todos abaixo de 1000 bilhões de dólares, com o Brasil registrando os menores valores entre os países analisados, com importações e exportações em torno de 500 bilhões de dólares. A proximidade dos pontos à diagonal implícita sugere uma relação relativamente equilibrada entre importações e exportações para a maioria desses países, indicando que o valor das importações tende a acompanhar o das exportações.

As variáveis utilizadas para compor o gráfico foram extraídas do banco de dados do Banco Mundial (WDI), sendo elas:\
**Importações de bens e serviços (US\$ atuais)** — código **NE.IMP.GNFS.CD**\
**Exportações de bens e serviços (US\$ atuais)** — código **NE.EXP.GNFS.CD**

```{r}
#| label: plot-penguins
#| echo: false
#| warning: false
##CORTE  TRANSVERSAL
### COLETAR DADOS DE DUAS VARIÁVEIS
#PACOTES####
#install.packages('WDI') #PRIMEIRO A EXECUTAR
library(WDI)
library(ggplot2)
library(scales)
library(ggrepel)
library(dplyr)  # Para usar a função recode
options(scipen = 9)

# Variáveis
variaveis <- c("IMP" = 'NE.IMP.GNFS.CD', "EXP" = 'NE.EXP.GNFS.CD')

# Baixar os dados do WDI
dados <- WDI(country = "all", 
             indicator = c("IMP" = "NE.IMP.GNFS.CD", "EXP" = "NE.EXP.GNFS.CD"), 
             start = 2023, 
             end = 2023)

# Filtrar para remover agregados
dados <- dados[!grepl("World|Union|Region|Developing|Developed|OECD|Euro|High income|Low income|Middle income", 
                      dados$country, ignore.case = TRUE), ]

# Lista de países principais
paises_principais <- c("Brazil", "United States", "China", "India", "Germany", "Japan", "Italy", "France")

# Filtrar para manter apenas os países principais
dados <- dados[dados$country %in% paises_principais, ]

# Substituir os nomes dos países para português do Brasil
dados$country <- recode(dados$country,
                        "Brazil" = "Brasil",
                        "United States" = "Estados Unidos",
                        "China" = "China",
                        "India" = "Índia",
                        "Germany" = "Alemanha",
                        "Japan" = "Japão",
                        "Italy" = "Itália",
                        "France" = "França")

# Função para formatar os valores em bilhões
formato_bilhoes <- function(x) {
  paste0(x / 1e9, " bi")
}

# Criar uma coluna para destacar o Brasil com um tamanho maior
dados$size <- ifelse(dados$country == "Brasil", 4, 2)

# Criar o gráfico de dispersão
ggplot(dados, aes(x = EXP, y = IMP)) +
  # Plotar os pontos com tamanhos diferentes (todos em vermelho)
  geom_point(color = "red", aes(size = size)) +
  scale_size_identity() +
  # Adicionar rótulos para todos os países
  geom_text_repel(aes(label = country), 
                  size = 4, 
                  box.padding = 1, 
                  point.padding = 0.5, 
                  force = 10, 
                  nudge_y = ifelse(dados$country == "Brasil", 2e11, 0), 
                  max.overlaps = Inf, 
                  segment.color = "gray50", 
                  segment.size = 0.5) +
  # Formatar os eixos
  scale_x_continuous(labels = formato_bilhoes, 
                     breaks = seq(0, 5e12, by = 1e12), 
                     limits = c(0, 5e12)) +
  scale_y_continuous(labels = formato_bilhoes, 
                     breaks = seq(0, 5e12, by = 1e12), 
                     limits = c(0, 5e12)) +
  # Títulos e labels
  labs(title = "Dispersão entre Exportações e Importações (2023)", 
       x = "Exportações (US$)", 
       y = "Importações (US$)") +
  # Tema ajustado
  theme_minimal(base_size = 14) +
  theme(legend.position = "none", 
        axis.title.x = element_text(margin = margin(t = 15)), 
        axis.title.y = element_text(margin = margin(r = 15)), 
        plot.title = element_text(hjust = 0.5, face = "bold"), 
        panel.grid.major = element_line(color = "gray90"), 
        panel.grid.minor = element_line(color = "gray95"))
```

## Gráfico Temporal

No gráfico abaixo podemos observar a evolução do acesso à internet pela população japonesa entre os anos de 1986 e 2022. A linha do tempo revela uma trajetória de crescimento contínuo, especialmente a partir do início dos anos 2000. Esse cenário começa a mudar com o avanço das tecnologias digitais, e a partir de 2000 o Japão passa a registrar um crescimento acelerado na proporção de habitantes conectados à internet.

Durante a década de 2000, o percentual de acesso mais que triplica, refletindo a expansão da infraestrutura digital e a maior disseminação da internet no cotidiano da sociedade.

A partir de 2010, o país alcança níveis superiores a 80%, mantendo-se relativamente estável nos anos seguintes, o que sugere uma maturidade tecnológica e uma cobertura quase total da população. A marca de 90% é atingida após 2015, consolidando o Japão como uma das nações com maior nível de conectividade digital no mundo.

Os dados utilizados nesta análise foram extraídos do banco de dados **World Development Indicators (WDI)**, utilizando a variável **“Internet users (per 100 people)”**, identificada pelo código **IT.NET.USER.ZS**, que representa o percentual da população com acesso à internet.

```{R}
#| label: grafico-japao-final
#| echo: false
#| warning: false
#| message: false



library(WDI)
library(ggplot2)
library(gganimate)
library(dplyr)

# Dados de acesso à internet no Japão
dados_japao <- WDI(country = "JP", 
                   indicator = "IT.NET.USER.ZS", 
                   start = 1986, end = 2022)

colnames(dados_japao)[colnames(dados_japao) == "IT.NET.USER.ZS"] <- "Internet"

# Criar colunas auxiliares
dados_japao <- dados_japao %>%
  mutate(
    label_pct = ifelse(year %% 10 == 0, paste0(round(Internet), "%"), NA),
    pausa = ifelse(year %% 10 == 0, 3, 1)  # pausa de 3s nos anos múltiplos de 10
  )

# Gráfico com destaque maior nas porcentagens
grafico <- ggplot(dados_japao, aes(x = year, y = Internet)) +
  geom_line(color = "gray80", size = 1.2) +  # linha base
  
  # bolinhas pequenas que mostram o passado
  geom_point(aes(group = 1), color = "purple", size = 3, alpha = 0.4) +
  
  # bolinha atual grande
  geom_point(aes(group = 1), color = "purple", size = 6) +
  
  # porcentagem apenas em anos selecionados
  geom_text(aes(label = label_pct), 
            vjust = -1.5, size = 6, fontface = "bold",
            color = "purple", na.rm = TRUE) +
  
  labs(
    title = "🌐 Evolução do Acesso à Internet no Japão (1986-2022) 🌐",
    subtitle = "Ano: {closest_state}",
    x = "Ano", y = "% da População"
  ) +
  ylim(0, 105) +
  theme_minimal(base_size = 14) +
  
  # animação
  transition_states(
    states = year,
    transition_length = 1,
    state_length = dados_japao$pausa
  ) +
  shadow_mark(past = TRUE, future = FALSE, colour = "purple", size = 3, alpha = 0.4) +
  ease_aes('linear')

grafico
```

\
