---
title: "Arthur Teske - Reservas de Ouro"
format:
  html:
    theme:
      dark: darkly
      light: flatly
---

## Código escolhido

Para esse projeto, decidi escolher a variável Reservas Internacionais de Ouro do Brasil (código 3553 no site 	
SGS - Sistema Gerenciador de Séries Temporais).

  Essa série representa a quantidade de ouro detida pelo Brasil como parte de suas reservas internacionais, convertida de onças troy para toneladas. 
  
Esses dados são fundamentais para analisar a estratégia de reservas do país e sua estabilidade financeira em contextos econômicos globais.

```{r}
#| label: plot-ouro-estatico
#| echo: false
#| warning: false
#| fig-align: center
#| fig-width: 10
#| fig-height: 6

# Instalar pacotes (se necessário)
# install.packages(c("GetBCBData", "dplyr", "ggplot2", "lubridate", "gganimate", "scales", "gifski", "ragg", "viridis"))

# Carregar pacotes
library(GetBCBData)
library(dplyr)
library(ggplot2)
library(lubridate)
library(gganimate)
library(scales)
library(gifski)
library(ragg)
library(viridis) # Carregar o pacote viridis

# Baixar dados da série 3553 (Reservas de ouro - mil oz troy)
ouro <- gbcbd_get_series(id = 3553, first.date = "2000-12-31")

# Converter de mil onças troy para toneladas (1 mil oz troy ≈ 0.0311035 toneladas)
ouro <- ouro %>%
  mutate(data = as.Date(ref.date),
         toneladas = value * 0.0311035)

# Criar coluna com início de cada período de 3 anos (o exemplo mostra 3 anos)
ouro <- ouro %>%
  mutate(ano = year(data),
         ano_inicio = 2001 + floor((ano - 2001) / 3) * 3)

# Calcular média por período
media_por_periodo <- ouro %>%
  group_by(ano_inicio) %>%
  summarise(media_toneladas = mean(toneladas, na.rm = TRUE)) %>%
  ungroup()

# Determinar o ano inicial do último período
ultimo_periodo <- max(media_por_periodo$ano_inicio)

# Criar um vetor de cores com tons de amarelo e ouro para o último período
cores_personalizadas <- ifelse(media_por_periodo$ano_inicio == ultimo_periodo,
                               "#FFD700", # Cor ouro
                               viridis(n = length(unique(media_por_periodo$ano_inicio)) - 1, option = "plasma")[rank(unique(media_por_periodo$ano_inicio))])

# Garantir que o número de cores corresponda ao número de períodos
if (length(cores_personalizadas) < length(unique(media_por_periodo$ano_inicio))) {
  cores_personalizadas <- c(viridis(n = length(unique(media_por_periodo$ano_inicio)) - 1, option = "plasma"), "#FFD700")
}
if (length(cores_personalizadas) > length(unique(media_por_periodo$ano_inicio))) {
  cores_personalizadas <- cores_personalizadas[-length(cores_personalizadas)]
  cores_personalizadas <- c(cores_personalizadas, "#FFD700")
}

# Criar gráfico animado com cores personalizadas
grafico_animado <- ggplot(media_por_periodo, aes(x = factor(ano_inicio),
                                                   y = media_toneladas,
                                                   fill = factor(ano_inicio))) +
  geom_col(show.legend = FALSE, color = "gray30") + # Adicionada borda escura
  geom_text(aes(label = round(media_toneladas, 1)),
            vjust = -0.5,
            size = 3,
            color = "black") +
  scale_y_continuous(limits = c(0, max(media_por_periodo$media_toneladas) * 1.3)) +
  scale_fill_manual(values = setNames(cores_personalizadas, unique(factor(media_por_periodo$ano_inicio)))) +
  labs(title = "Reservas de Ouro do Brasil",
       subtitle = "Média em toneladas por períodos de 3 anos: {closest_state}",
       x = "Ano inicial do período",
       y = "Média de toneladas",
       caption = "Fonte: BCB - Série 3553 | Conversão: 1 mil oz troy ≈ 0.0311035 t") +
  theme_bw() + # Usando o tema bw
  theme(
    plot.title = element_text(face = "bold", size = 14, hjust = 0),
    plot.subtitle = element_text(size = 12, color = "gray30", hjust = 0),
    plot.caption = element_text(size = 7, color = "gray50", hjust = 1, vjust = 1),
    axis.title = element_text(size = 9),
    axis.text = element_text(size = 8),
    plot.margin = unit(c(0.5, 1, 0.5, 1), "cm")
  ) +
  transition_states(ano_inicio,
                    transition_length = 2,
                    state_length = 1) +
  enter_grow() +
  shadow_mark(past = TRUE, future = FALSE)
```
## Gráfico interativo
```{r render_gif, eval=TRUE, echo=FALSE, fig.show='animate', dev='ragg_png'}

# Exportar o GIF (só é feito uma vez, não será refeito a cada renderização)
gif_path <- "grafico_reservas_ouro.gif"

if (!file.exists(gif_path)) {
  animate(
    grafico_animado,
    duration = 10,
    fps = 15,
    width = 1000,
    height = 550,
    units = "px",
    res = 192,
    renderer = gifski_renderer(gif_path)
  )
}

animate(
  grafico_animado,
  duration = 10,
  fps = 15,
  width = 1000,
  height = 550,
  units = "px",
  res = 192,
  renderer = gifski_renderer()
)
```
::: {.center}
:::

## Análise Gráfica

As reservas internacionais de ouro do Brasil mostram uma tendência de estabilidade ao longo dos anos, com variações que refletem decisões estratégicas do Banco Central e contextos econômicos globais. A agregação em períodos de três anos suaviza flutuações anuais, permitindo uma visão mais clara das médias ao longo do tempo.

Após um período de estabilidade ou leve declínio entre 2001 e 2010, onde as médias se situavam em torno de 33 a 36 toneladas, observa-se um crescimento marcante e contínuo a partir de 2010, com uma aceleração notável nos períodos mais recentes, atingindo 129.6 toneladas em 2022 e 2025. 

Esse movimento reflete uma estratégia de diversificação e busca por segurança financeira do Banco Central do Brasil em face da volatilidade econômica global, como a crise de 2008 e a pandemia de COVID-19, onde o ouro atua como um porto seguro contra incertezas e desvalorização monetária.